臺灣高等法院民事判決
                                    108年度上易字第612號
上  訴  人  總瑩建設股份有限公司
法定代理人  張廖泓境
上  訴  人  楊碧玲  
共      同
訴訟代理人  邱華南律師
            林坤賢律師
被  上訴人  蔡項如  
訴訟代理人  鄧湘全律師
            陳虹均律師

上列當事人間請求給付遲延利息等事件，上訴人對於中華民國10
8年3月28日臺灣桃園地方法院107年度訴字第2937號第一審判決
提起上訴，本院於108年12月4日言詞辯論終結，判決如下：
    主  文
上訴駁回。
第二審訴訟費用由上訴人負擔。
    事實及理由
壹、程序方面：
    上訴人總瑩建設股份有限公司(下稱總瑩公司)法定代理人原
    為張廖貴裕，嗣於本院審理中變更為張廖泓境，並經張廖泓
    境具狀聲明承受訴訟，有卷附公司變更登記表、聲明承受訴
    訟狀可稽(見本院卷第315-317頁、第359-360頁)，核與民事
    訴訟法第170條、第175條第1項及第176條規定相符，應予准
    許。
貳、實體方面：
一、被上訴人主張：伊於民國101年3月24日以總價新臺幣(下同)
    920萬元，向總瑩公司購買「○○○○」建案丁區編號K棟33號房
    屋(下稱系爭房屋)及向上訴人楊碧玲購買該房屋坐落桃園市
    ○○區○○段0地號等土地之應有部分(下稱系爭土地，與系爭房
    屋合稱系爭房地)，而分別簽訂透天房屋預定買賣合約書(下
    稱系爭房屋契約)及透天土地預定買賣合約書(下稱系爭土地
    契約)。依系爭房屋契約第14條第2項約定，總瑩公司應於取
    得使用執照後6個月內通知交屋，且內政部公告之「預售屋
    買賣定型化契約應記載及不得記載事項」(下稱預售屋應記
    載事項)第15條第1項第4款規定：「賣方如未於領得使用執
    照6個月內通知買方進行交屋，每逾1日應按已繳房地價款依
    萬分之5單利，計算遲延利息予買方」。惟總瑩公司於106年
    4月20日取得系爭房屋之使用執照，竟遲至本院審理中之108
    年10月17日完成交屋。伊自得請求總瑩公司給付遲延利息，
    自106年10月22日起至107年11月25日計新臺幣(下同)93萬6,
    429元，及自107年11月26日至交付系爭房屋之日止，按日給
    付遲延利息4,585元。又依系爭房屋契約第16條第5項之約定
    ，總瑩公司應負擔遲延交屋期間之銀行貸款利息，而伊向臺
    灣土地銀行中壢分行(下稱土地銀行)申辦貸款644萬元，已
    於107年7月13日放款，其利息依郵儲機動利率加年利率0.46
    5%計算，年利率為1.56%，計自107年8月13日起至108年3月1
    3日止，伊已支出貸款利息4萬3,192元，伊得請求總瑩公司
    賠償。再系爭房屋契約與系爭土地契約屬聯立契約，具有連
    帶不可分性，故楊碧玲應就總瑩公司上開給付負不真正連帶
    給付責任等語(被上訴人逾上開範圍之請求，經原審判決駁
    回，未據其提起上訴，已告確定)。
二、上訴人則以：伊已於106年4月20日取得使用執照，並於107
    年6月4日將系爭房屋移轉登記予被上訴人，被上訴人即應分
    別於取得使用執照、契稅單核發時各給付1/2貸款金額，惟
    被上訴人遲至107年7月13日始撥付貸款，共遲延448日，應
    準用系爭房屋契約第10條第1項第1款約定，准伊展延期日，
    伊自無遲延責任。若認伊不得展延期日，伊已於107年6月15
    日交付交屋明細單予被上訴人，請被上訴人付清交屋明細單
    所載款項，被上訴人迄今尚有土地款24萬元未繳納，伊得主
    張同時履行抗辯。又伊業於107年9月13日寄發存證信函通知
    交屋，已符合契約約定，被上訴人不願意前來交屋，伊無庸
    負擔貸款利息損失。再者，系爭房屋契約與系爭土地契約係
    分別簽立，屬契約之聯立，非不真正連帶債務關係，且楊碧
    玲為自然人，非消費者保護法規範之企業經營者，無預售屋
    應記載事項之適用，縱有適用，亦應將土地與房屋分別觀之
    ，計算違約金僅能以系爭房屋總價計算賠償。若認被上訴人
    主張之違約金為有理由，應予以酌減云云，資為抗辯。
三、原判決命上訴人各應給付被上訴人93萬6,429元，及自107年
    11月26日起至交付系爭房屋之日止，按日給付4,585元；另
    應各給付被上訴人4萬3,192元及其中3萬3,488元自107年12
    月18日起，其餘9,704元自108年3月13日起，均至清償日止
    ，按週年利率百分之5計算之利息。上開所命給付，如任一
    上訴人為給付時，其他上訴人於其給付範圍內，免除給付責
    任，並駁回被上訴人其餘之訴。上訴人就其敗訴部分提起上
    訴，聲明：(一)原判決關於命上訴人為給付及假執行宣告均
    廢棄。(二)上開廢棄部分，被上訴人在第一審之訴及假執行
    之聲請均駁回。被上訴人答辯聲明：上訴駁回。
四、被上訴人主張分別向上訴人購買系爭房地，並分別簽訂系爭
    房屋契約、系爭土地契約，總價款920萬元，被上訴人計至1
    06年10月21日已繳系爭房地價款180萬9,369元；於107年1月
    22日繳交貸款差額92萬元；嗣於同年7月13日由銀行撥付貸
    款644萬元。總瑩公司依系爭房屋契約第10條第1項約定，應
    於102年12月15日前取得使用執照，惟至106年4月20日始取
    得，嗣上訴人於107年6月4日將系爭房地移轉登記予被上訴
    人，復於108年10月17日完成交屋。被上訴人向土地銀行辦
    理購屋貸款644萬元，約定貸款利息按郵儲機動利率加年利
    率0.465%計算，計自107年8月13日至108年3月13日已繳納貸
    款利息4萬3,192元等情，業據提出系爭房屋契約、系爭土地
    契約、使用執照、購屋貸款契約書、存摺明細、繳款證明單
    、建物謄本為證(見原審卷第54-76頁、第205-254頁、本院
    卷第159-171頁、第177-179頁、第183頁)，且為上訴人所不
    爭執(見本院卷第344頁)，堪信為真實。
五、被上訴人主張上訴人遲延交屋，請求上訴人給付遲延利息及
    銀行貸款利息，並負不真正連帶責任，為上訴人所否認，並
    以前詞置辯。爰分述理由如下：
(一)總瑩公司應負106年10月22日起至108年10月17日止通知交屋
    之遲延責任：
    ⑴系爭房屋契約第14條第2項、第3項約定：「賣方(按係指總
      瑩公司)應於領得使用執照6個月內，通知買方(按係指被
      上訴人)進行交屋；於交屋時雙方應履行下列各項義務：(
      一)賣方付清因遲延完工所應付之遲延利息予買方。(二)
      賣方就第16條房屋之瑕疵或未盡事宜，應於交屋前完成修
      繕。(三)買方繳清本合約所有之應付未付款(含交屋保留
      款)及完成一切交屋手續」、「買方應於收到交屋通知日
      起7日內配合辦理交屋手續」(見原審卷第211-212頁)，可
      知總瑩公司係以房屋已達於7日內可得完成交屋，始得通
      知交屋，如系爭房屋尚有「房屋瑕疵或未盡事宜」，而可
      歸責於總瑩公司之事由致不能於通知日起7日內完成交屋
      手續，仍不能認為合於系爭房屋契約第14條第2、3項所約
      定之「通知交屋」。
    ⑵總瑩公司於106年4月20日取得系爭房屋使用執照，被上訴
      人主張總瑩公司應於106年10月21日前通知交屋(應扣除10
      6年7月30日之颱風假1日)，總瑩公司迄至本院審理中之10
      8年10月17日始完成交屋等情，業據提出售後服務記錄單
      、107年9月17日之電話錄音譯文、交屋明細單等為據(見
      原審卷第142-145頁、本院卷第191-195頁、第369頁)。審
      諸售後服務記錄單，其上記載兩造曾於107年7月12日會同
      驗屋，惟發現諸多待改善項目，修繕期限為銀行撥款日起
      算30日內(見原審卷第142-145頁)，而土地銀行已於107年
      7月13日撥款，總瑩公司即應於107年8月12日修繕完畢，
      並通知交屋。總瑩公司嗣於107年9月13日雖寄發存證信函
      通知被上訴人交屋(見原審卷第100頁)，但總瑩公司未能
      證明前開驗屋發現之瑕疵迄至108年10月17日交屋以前，
      已為修補(見原審卷第277頁)，核與系爭房屋契約第14條
      第2項之「通知交屋」約定不合，不符於通知交屋之要件
      。上訴人辯稱已於107年9月13日通知交屋云云，並無可取
      。被上訴人主張總瑩公司遲延通知交屋，總瑩公司應負系
      爭房屋契約第14條第2項前段約定之遲延責任等語，應屬
      有據。
    ⑶上訴人雖辯稱：被上訴人應於取得使用執照前辦妥貸款手
      續，被上訴人於107年6月4日始辦理貸款，且未貸得約定
      金額736萬元；又被上訴人倘不願意貸款，則於取得使用
      執照時應繳納貸款1/2，另於契稅單核發7日內繳清貸款1/
       2，本件貸款係於107年7月13日撥付，自總瑩公司取得使
      用執照時起，已延遲448日，前開日期應準用系爭房屋契
      約第10條第1項第1款約定，准予上訴人展延，上訴人不負
      遲延責任云云。然依系爭土地契約第4條、系爭房屋契約
      第16條貸款約定，總價內之部分價款各368萬元(合計736
      萬元)由被上訴人與上訴人洽定之金融機構之貸款給付，
      如貸款金額少於預定貸款金額，而可歸責於被上訴人時，
      被上訴人應於接獲通知之日起30日內1次給付其差額或經
      上訴人同意分期給付其差額等語(見原審卷第56-57頁、第
      213頁)。茲被上訴人已於101年3月24日簽署「委辦貸款約
      定書」(系爭房、地契約附件二)，全權委託總瑩公司得將
      被上訴人購買之系爭房地設定抵押後辦理貸款，並由被上
      訴人配合辦理貸款。而被上訴人已於102年12月21日向土
      地銀行申請貸款及辦理對保手續。雖被上訴人嗣於107年7
      月13日僅向土地銀行貸得644萬元，惟其係因系爭房屋於1
      06年8月9日始完成登記，因此土地銀行乃於106年請被上
      訴人提供最新個人資料重新辦理對保，再依最新資料徵信
      評估，有土地銀行108年8月28日中壢字第1080000706號函
      可憑(見本院卷第247頁)，且上訴人107年1月12日通知被
      上訴人於同年月26日前補繳差額貸款92萬元時，被上訴人
      旋即於同年月23日如數繳納(見本院卷第181-183頁)，況
      上訴人於107年7月12日會同被上訴人驗屋時，猶有諸多改
      善項目，被上訴人仍同意土地銀行照會撥款，此有售後服
      務紀錄單為憑(見原審卷第145頁)，可見被上訴人並無遲
      延辦理貸款、繳付貸款差額情事。又系爭土地契約第4條
      第3項、系爭房屋契約第16條第3項固約定：若買方不辦理
      貸款者，應於取得使用執照時，以現金或即期支票一次付
      清不貸款金額1/2之價款；另不貸款金額1/2餘款於契稅單
      核發7日內以現金或即期支票一次付清，...。惟本件被上
      訴人係委託總瑩公司辦理貸款，即無前開約定之適用。上
      訴人以被上訴人未於取得使用執照及契稅單核發時分別給
      付貸款各1/2，有違約情事為由，應准其展延交屋云云，
      殊無足取。
    ⑷又上訴人辯稱：因被上訴人遲未給付尾款，其得主張同時
      履行抗辯，故不負遲延責任云云。惟查，系爭房屋契約第
      14條第2項第3款約定：「...(三)買方繳清本合約所有之
      應付未付款（含交屋保留款）及完成一切交屋手續。」(
      見原審卷第211-212頁)，即兩造於交屋時始有結清雙方債
      務之義務，而被上訴人於108年10月17日交屋時，已於同
      年月16日將餘款31萬5,113元匯予楊碧玲，有國泰世華商
      業銀行匯出匯款憑證可憑（見本院卷第371頁)。上訴人以
      被上訴人未付清尾款為其通知交屋之同時履行抗辯云云，
      自非可取。
(二)總瑩公司遲延通知交屋之遲延利息應按「已繳房地價款」計
    算：
    ⑴按企業經營者在定型化契約中所用之條款，應本平等互惠
      之原則，定型化契約條款如有疑義時，應為有利於消費者
      之解釋；而中央主管機關為預防消費糾紛，保護消費者權
      益，促進定型化契約之公平化，得選擇特定行業，擬訂其
      定型化契約應記載或不得記載事項，報請行政院核定後公
      告之；中央主管機關公告應記載之事項，雖未記載於定型
      化契約，仍構成契約之內容，為消費者保護法第11條第1
      、2項、第17條第1、5項所明定。系爭房屋契約雖無關於
      遲延通知交屋時應給付遲延利息之約定，然系爭房屋契約
      係總瑩公司為銷售「○○○○」房屋及坐落土地予不特定人而
      單方預先擬定之定型化契約。預售屋應記載事項第15條第
      1項第4款記載：「賣方如未於領得使用執照6個月內『通知
      買方進行交屋』，每逾1日應按已繳房地價款依萬分之5單
      利計算遲延利息予買方」(見原審卷第90頁)，應構成總瑩
      公司與被上訴人間之契約內容。被上訴人主張總瑩公司未
      於領得使用執照6個月內通知其交屋，應依前揭規定，給
      付其「已繳房地價款」萬分之5按日計算遲延利息為可取
      。
    ⑵上訴人雖辯稱：縱其應負通知交屋之遲延責任，然依系爭
      房屋契約第10條第2項約定，遲延利息應按被上訴人已繳
      「房屋」價款計算云云。惟預售屋應記載事項第15條第1
      項第4款已明訂遲延利息應按買方已繳「房地」價款計算
      ，且本件契約目的在於總瑩公司應依系爭房屋契約完成預
      售屋之興建並取得使用執照，再併同被上訴人另向楊碧玲
      買受之基地持分同時為移轉、交付，若互缺其一，各個契
      約目的即無法達成。此觀系爭房屋契約第22條關於「附件
      效力及契約分存」及系爭土地契約第12條第1項約定，系
      爭房屋契約及系爭土地契約「具連帶不可分性，應共同履
      行，並自簽訂日起同時生效。任何一部份不履約時視同全
      部違約，解除合約時視為全部解除」即明(見原審卷第61
      頁、第217-218頁），則關於房屋或土地之出賣人一方違
      約時，其責任自難個別處理，且買受人為消費者，應為對
      其有利之解釋，出賣人按已繳房地價款負賠償責任自屬當
      然，否則即有違系爭房屋契約及系爭土地契約不可分之精
      神，亦與預售屋應記載事項第15條第1項第4款規定不符。
      從而，被上訴人主張總瑩公司遲延通知交屋之遲延利息應
      按其「已繳房地價款」計算，即屬有據。總瑩公司執系爭
      房屋契約第10條第2項文義解釋辯稱遲延利息應按已繳「
      房屋」價款計算云云，並非可取。
    ⑶總瑩公司另辯以：依內政部107年7月16日內授中辦地字第1
      071354117號函覆之說明四記載「建商銷售預售屋建案之
      實務操作，若建案之土地所有權人(地主)與建商(起造人)
      非屬同一人，或建商考量其他因素時，其買賣契約有可能
      由地主、建商與買方(消費者)分別簽訂土地及房屋買賣預
      售契約，上開行為本部尚無『限制或禁止』規定；惟各契約
      仍應符合『預售屋買賣定型化契約應記載及不得記載事項』
      。至於該等契約如何調整1節，請依『預售屋買賣定型化契
      約應記載及不得記載事項』規定，分別對於土地或房屋預
      售應規範之條款予以調整。」，故預售屋應記載事項於土
      地、房屋分別訂約之情形，應分別區分適用云云。惟內政
      部前開函釋僅係「未限制或禁止」地主、建商分別與消費
      者訂立土地、房屋預售契約，且明定各約仍應符合預售屋
      應記載事項，上訴人據以主張土地、房屋應分別適用云云
      ，不足為採。
(三)總瑩公司應給付自106年10月22日起至107年11月25日止之遲
    延利息93萬6,429元，及自107年11月26日起至108年10月17
    日交屋日止，按每日4,585元計算之遲延利息：總瑩公司於1
    06年4月20日取得使用執照，依約應於取得使用執照6個月內
    通知交屋(扣除106年7月30日颱風假1日，見原審卷第279頁)
    ，惟總瑩公司迄於108年10月17日完成交屋程序，有交屋明
    細單、國泰世華商業銀行匯出匯款憑證可憑(見本院卷第367
    -371頁)，總瑩公司應負遲延責任自106年10月22日起至108
    年10月17日交屋止，扣除兩造不爭執107年7月11日因颱風停
    止上班上課1日(見原審卷第281頁)。從而，被上訴人依預售
    屋應記載事項第15條第1項第4款規定，請求總瑩公司就已付
    系爭房地價款180萬9,369元、92萬元、644萬元，分別自106
    年10月22日至107年11月25日止，計399日；自107年1月23日
    起至107年11月25日止，計306日；自107年7月14日起至107
    年11月25日止，計135日，均按日息萬分之5計算之遲延利息
    為93萬6,429元【計算式：(1,809,369元×399日×0.0005)＋(9
    20,000元×306日×0.0005)＋(6,440,000元×135日×0.0005)＝93
    6,429(元以下四捨五入)】，及自107年11月26日起至108年1
    0月17日交付系爭房屋之日止，按日給付遲延利息4,585元【
    計算式：9,169,369元×0.0005=4,585 (元以下四捨五入)】
    ，為有理由，應予准許。(四)總瑩公司應給付被上訴人銀行
    貸款利息4萬3,192元：系爭房屋契約第16條第5項約定：「
    有關金融機關核撥貸款後因交屋遲延所導致之利息負擔，則
    由應負延誤責任之一方負擔」(見原審卷第214頁)。本件被
    上訴人以系爭房地辦理購屋貸款644萬元已於107年7月13日
    核撥，其自107年8月起至108年3月止，已繳納利息4萬3,192
    元，為上訴人所不爭執(見原審卷第275頁)。其得依系爭房
    屋契約第16條第5項約定，請求總瑩公司給付銀行貸款利息
    合計4萬3,192元即屬有據。
(五)總瑩公司請求酌減違約金無理由：
    ⑴按當事人得約定債務人於債務不履行時，應支付違約金。
      違約金，除當事人另有訂定外，視為因不履行而生損害之
      賠償總額。其約定如債務人不於適當時期或不依適當方法
      履行債務時，即須支付違約金者，債權人除得請求履行債
      務外，違約金視為因不於適當時期或不依適當方法履行債
      務所生損害之賠償總額，民法第250條定有明文。考諸預
      售屋應記載事項第15條第1項第4款規定：「賣方如未於領
      得使用執照6個月內通知買方進行交屋，每逾1日應按已繳
      房地價款依萬分之5單利計算遲延利息予買方」等語(見原
      審卷第90頁)，可認總瑩公司若遲延通知交屋，應按已繳
      房地價款日息萬分之5計付金錢予被上訴人，屬總瑩公司
      不遵期履行債務，須支付違約金之約定。
    ⑵審酌系爭遲延利息，乃按日依已繳房地價款萬分之5計算方
      式，換算成週年利率為18.25％，並未逾民法第205條所定
      最高週年利率20％之限制。且預售屋應記載事項，係主管
      機關斟酌社會預售屋買賣之現況，及衡量企業經營者與消
      費者間之關係，並為達保護消費者權益，促進國民消費生
      活安全，提昇國民消費生活品質之立法目的，本於消費者
      保護法授權所制訂之基本規範，企業經營者及消費者均應
      受其拘束，難認有過高情況。佐以總瑩公司如依約通知交
      屋，被上訴人即可享有使用、收益系爭房地之利益，惟因
      總瑩公司不修補驗屋時發現之瑕疵，未依約定通知交屋，
      致遲延利息不斷累積，自無因此而免除或酌減其遲延利息
      (違約金)之理。
    ⑶系爭房屋契約第16條第5項約定，係總瑩公司與被上訴人以
      契約特別約定，總瑩公司應給付交屋日前之貸款利息予被
      上訴人，此與上開遲延利息即違約金係被上訴人未實際取
      得系爭房地占有使用之損害賠償性質不同，自無酌減之餘
      地。
    ⑷至於總瑩公司抗辯：被上訴人因伊逾期取得使用執照，另
      案(即本院107年度上字第1424號)已獲判賠償89萬9,175元
      之違約金，且如解除契約，最重處罰亦僅為總價金15%，
      被上訴人請求伊賠償遲延利息，顯屬過高云云。惟被上訴
      人因總瑩公司逾期取得使用執照另案獲判賠償違約金，核
      與本件總瑩公司未依期履行通知交屋義務而須給付之遲延
      利息係屬二事，自不得據為審酌本件總瑩公司應給付遲延
      利息是否過高之考量。又系爭房屋契約第21條第1項約定(
      即約定賠付總價款15%之違約金)，係以被上訴人解除契約
      為適用前提，今被上訴人既未解除契約，自無受總價款15
      %數額之限制。
(六)楊碧玲應與總瑩公司負不真正連帶給付義務：
    ⑴被上訴人主張楊碧玲就總瑩公司通知交屋遲延責任亦應負
      不真正連帶給付責任，雖為楊碧玲所否認。惟系爭房屋契
      約與系爭土地契約具連帶不可分性，應共同履行，如有任
      一契約無法履行，視同全部違約，業如前述，且消費者締
      約目的在取得房屋與土地二者之所有權及占有使用，並以
      房屋與土地一併向銀行設定抵押貸款而負擔債務，故為避
      免消費者因企業經營者將原本可單一成立之預售屋買賣契
      約，分拆成2個契約而蒙受不利益，應認土地及房屋出賣
      人之給付具不可分性，故系爭房地契約不能割裂適用。系
      爭房地契約係上訴人為與不特定多數消費者所訂定同種類
      之定型化契約條款，故縱系爭土地契約並無關於遲延利息
      或應負擔銀行貸款利息之約定，惟基於土地及房屋契約相
      互依存之連帶不可分性，被上訴人主張楊碧玲就總瑩公司
      之違約給付，亦應負不真正連帶責任，應屬可取。
    ⑵上訴人又辯稱：楊碧玲為自然人，非企業經營者，被上訴
      人與楊碧玲間之系爭土地買賣關係應無預售屋應記載事項
      之適用，楊碧玲不負預售屋應記載事項第15條第1項第4款
      規定之遲延利息責任云云。惟按消費者保護法第2條第2款
      規定，凡以經銷商品為營業者，即為企業經營者，並未排
      除自然人之適用。楊碧玲為總瑩公司前負責人張廖貴裕之
      配偶，其與總瑩公司共同銷售系爭房地所屬「○○○○」建案
      預售屋房地，堪認總瑩公司與楊碧玲係共同以銷售「○○○○
      」預售屋房地為營業，均屬企業經營者，自有預售屋應記
      載事項之適用。楊碧玲前開抗辯並無可取。
六、綜上所述，被上訴人依系爭房屋契約第14條第2 項約定、預
    售屋應記載事項第15條第1項第4款規定及不真正連帶法律關
    係，請求上訴人各給付93萬6,429元，及自107年11月26日起
    至交付系爭房屋之日止，按日給付4,585元；依系爭房屋契
    約第16條第5項約定及不真正連帶法律關係，請求上訴人各
    給付4萬3,192元，及其中3萬3,488元自107年12月18日起，
    其中9,704元自108年3月13日起，均至清償日止，按週年利
    率百分之5計算之利息。前開所命給付，如任一上訴人為給
    付時，另一上訴人於其給付範圍內，免除給付責任，為有理
    由，應予准許。原審就前開請求判命上訴人如數給付，並為
    准、免假執行之宣告，核無不合，上訴論旨仍執陳詞指摘原
    判決關此部分不當，求予廢棄改判，為無理由，應予駁回。
七、本件事證已臻明確，兩造其餘之攻擊或防禦方法及未經援用
    之證據，經斟酌後認均不足影響判決之結果，自無逐一論駁
    之必要，併此敘明。八、據上論結，本件上訴為無理由，判
    決如主文。
中    華    民    國   108    年    12    月    18    日
                    民事第五庭    
                        審判長法  官  蘇芹英
                              法  官  陳君鳳
                              法  官  楊雅清
正本係照原本作成。
如不服本判決，應於收受送達後20日內向本院提出上訴書狀，其
未表明上訴理由者，應於提出上訴後20日內向本院補提理由書狀
（均須按他造當事人之人數附繕本）上訴時應提出委任律師或具
有律師資格之人之委任狀；委任有律師資格者，另應附具律師資
格證書及釋明委任人與受任人有民事訴訟法第466 條之1第1項但
書或第2項（詳附註）所定關係之釋明文書影本。如委任律師提
起上訴者，應一併繳納上訴審裁判費。
中    華    民    國   108    年    12    月    18    日
                              書記官  陳惠娟
附註：
民事訴訟法第466條之1（第1項、第2項）：
對於第二審判決上訴，上訴人應委任律師為訴訟代理人。但上訴
人或其法定代理人具有律師資格者，不在此限。
上訴人之配偶、三親等內之血親、二親等內之姻親，或上訴人為
法人、中央或地方機關時，其所屬專任人員具有律師資格並經法
院認為適當者，亦得為第三審訴訟代理人。